【裁判字號】    89,台上,838
【裁判日期】    890218
【裁判案由】    過失致人於死
【裁判全文】
最高法院刑事判決                                八十九年度台上字第八三八號
    上訴人  台灣高等法院檢察署檢察官
    被  告  甲○○
右上訴人因被告過失致人於死案件，不服台灣高等法院中華民國八十六年十二月十二
日第二審更審判決（八十五年度交上更(一)字第三一號，起訴案號：台灣板橋地方法院
檢察署八十四年度偵字第一八○七號、第五六三六號），提起上訴，本院判決如左：
    主  文
原判決撤銷，發回台灣高等法院。
    理  由
本件原判決以公訴意旨略謂：被告甲○○於民國八十四年一月十日二十一時十分許，
駕駛ＡＤ－九一七六號自用小貨車，由台北縣三重市○○路往新莊市方向行駛，行經
三重市○○路○段一五二號前，原應注意車前狀況，竟疏未注意，致撞及車前由陳萬
居所騎乘沿同一方向行駛之踏車，致陳萬居倒地受有頭部挫傷，經送醫急救，於同
年三月五日上午零時十五分許不治死亡，認被告犯有刑法第二百七十六條第一項之過
失致人於死罪嫌云云。經審理結果，以陳萬居係自行跌倒而致頭部受傷，難認被告有
何過失責任可言，且陳萬居因傷住院開刀，及日後因感冒併發肺炎、上腸胃道出血及
敗血症等病症死亡，與被告行為無任何因果關係，查無積極證據足認被告有過失傷害
或過失致人於死犯行，被訴犯罪不能證明，因將第一審論處被告從事業務之人，因業
務上之過失致人於死罪刑之判決撤銷，改判諭知被告無罪。固非無見。
惟按審理事實之法院，對與待證事實有重要關係，在客觀上有其調查之必要性，為認
定事實與適用法律之基礎之證據，均應依法詳加調查，倘未予調查，或雖已調查而其
內容尚欠明瞭，亦與未經調查無異，如遽行判決，即有應於審判期日調查之證據未予
調查之違法。原判決於理由欄四－(一)及(三)，係依憑證人即趕抵現場處理之警員廖昭哲
在第一審及原審更審時所供：「踏車之後輪在小客（貨）車之保險桿底下，……
踏車椅座斷，擋泥板彎曲，看不出有擦撞痕跡」，「我檢查被告車並無任何碰撞痕跡
」之證言（一審卷第二十九頁、第三十頁，原審上更(一)卷第六十三頁反面），與台北
縣區車輛行車事故鑑定委員會之鑑定意見，認被告所辯未撞到陳萬居乙節堪信屬實，
乃陳萬居騎車違規行走於快車道自行摔倒所致。然依上開警員廖昭哲於八十四年二
月十日十八時製作之被告警訊筆錄所載，當時廖昭哲係訊問被告：「因何妳所駕駛之
自小客貨ＡＤ－九一七六號車之保險桿與陳萬居之踏車之後輪『接觸』在一起﹖」
似謂被告之車前保險桿已碰觸及陳萬居踏車後輪，被告對上開碰觸之事實亦未否認
，僅辯稱：「當時我因紅燈變綠燈，已發現陳萬居騎踏車在快車道，因而按喇叭，
希望他能將踏車騎到路旁，不料他摔倒，我當時猶豫是否閃開，但又怕後面來車
壓到陳萬居，所以便慢慢的煞車到陳萬居摔倒之前方，我並不知道保險桿已『碰』到
陳萬居踏車之後輪」（相驗卷第三頁），台灣省台北縣區車輛行車事故鑑定委員會
鑑定意見書「案情分析」欄亦謂：「如該踏車倒地後，再遭汽車碰撞，則有此可能
」（原審上更(一)卷第二十五頁。台灣省車輛行車事故覆議鑑定委員會則以缺乏被告所
駕車輛之車損資料以供比對為由，表示無法鑑定，見原審上更(一)卷第九十七頁）。陳
萬居於未死亡前之八十四年一月二十一日告訴狀及同年二月二十二日補充告訴理由狀
，一再指訴係遭被告所駕駛之小貨車撞及，腦內出血，傷勢嚴重，案發當晚，被告在
派出所內向陳火木（陳萬居長子）表示願意和解，並自動留下地址、電話號碼予陳火
旺（陳萬居次子），當陳萬居家屬告知被告因陳萬居傷重腦部開刀，被告方改口稱係
陳萬居自行跌倒（第一八○七號偵查卷第一頁、第十六頁、第十八頁）。則被告所為
未曾碰撞陳萬居倒地受傷之辯解，是否確與事實相符﹖仍待切實查明。又依慶生醫院
八十五年十月十六日以慶醫總字第九一二號函所檢送之陳萬居病歷資料所載，陳萬居
於車禍後，神智昏迷，先至馬偕醫院診療，電腦斷層檢查發現兩側腦部硬腦膜下出血
，因無病床，轉至該慶生醫院緊急開腦手術，先後二次手術，於八十四年二月二十七
日因感冒併發肺炎，再併發上腸胃道出血、敗血症，治療無效死亡（原審上更(一)卷第
八頁）。則醫學上，陳萬居之車禍腦部受傷，與手術後尚未復原中之感冒併發症狀引
致死亡間，究竟有無相當性與必然性之相當因果關係存在﹖亦待審酌。原審就上揭與
待證事實至有關係之重要事項，未詳加調查勾稽，釐清真相，遽行判決，改判諭知被
告無罪，致原有違法瑕疵猶然存在。檢察官上訴意旨，執以指摘原判決不當，非無理
由，應認仍有發回更審之原因。又本件係刑事訴訟法第三百七十六條第一款之案件，
惟於修正刑事訴訟法施行前，原得上訴於第三審法院，且已繫屬於法院，依刑事訴訟
法施行法第五條第一項規定，仍應依施行前之法定程序終結之，併此明。
據上論結，應依刑事訴訟法第三百九十七條、第四百零一條，判決如主文。
中      華      民      國    八十九    年      二      月     十八     日
                              最高法院刑事第一庭
                                  審判長法官  施  文  仁
                                        法官  張  淳  淙
                                        法官  林  永  茂
                                        法官  蕭  仰  歸
                                        法官  陳  世  淙
      右正本證明與原本無異
                                              書  記  官
中      華      民      國    八十九    年      二      月    二十三    日


司法院資訊處製作；財團法人民間司法改革基金會備份。
